臺北高等行政法院判決　　　　　　　　　　　　　　　九十一年度簡字第四二四號
　　原　　　告　甲○○
　　被　　　告　勞工保險局
　　代　表　人　廖碧英總經理.
右當事人間因勞保事件，原告不服行政院勞工委員會中華民國九十年二月十六日台八
十九勞訴字第○二○○六九號訴願決定，提起行政訴訟。本院判決如左：
　　主  文
原告之訴駁回。
訴訟費用由原告負擔。
　　事  實
一、事實概要：原告以罹患塵肺症於民國（以下同）八十八年七月二十三日檢據申請
    殘廢給付，案經被告機關審查，以原告所患未達勞工保險條例第五十三條附表即
    勞工保險殘廢給付標準表之給付標準，乃否准所請職業病殘廢給付。原告不服，
    申請審議遭駁回，提起訴願，亦遭駁回，遂向本院提起行政訴訟。
甲、原告起訴意旨略以：
  (一)勞工保險塵肺症審定準則二規定：塵肺症症度區分基準為第一症度至第四症度，
    依此區分而被審定為第二症度以上者，稱為勞工職業病。而被告既以第二症度以
    上為勞工保險職業病，豈有被認定為勞工保險職業病，又不為被告核可理賠之理
    。現行塵肺症之理賠，乃依照行政院勞工委員會八十八年八月四日台八八勞保三
    字第三三二○九號函示，目前皆以肺功能基本係數審定，因而被保險人雖有Ｘ光
    影，但按肺功能基本係數是未能達到標準故不予給付，與前述第二症度以上即屬
    勞工保險職業病之定義不符。
  (二)按勞保法令及殘廢標準表之規定對塵肺症之定義已非常清楚：在胸腹部臟器對於
    塵肺症障害等級之審定，塵肺症障害亦應按照前述胸腹部臟器障害等級審定之原
    則，審定其等級。又胸腹部臟器障害等級之審定：胸腹部臟器機能遺存障害，需
    將症狀綜合衡量，永久喪失勞動能力與影響其日常生活之狀況及需他人扶助之情
    形，比照精神、神經障害等級，審定基本原則，綜合審定其等級，是故在此已將
    塵肺症說明及解釋的非常清楚，其規定已足。
  (三)且被告對八十八年三月以前的申請案，皆以胸腹部臟器障害審定原則為審定標準
    ，而在八十八年三月後即依行政院勞委會八十八年八月四日台八八勞保三字第三
    三二○九號函示以肺功能指數作為審核依據，該函亦應自八十八年八月四日後方
    可實施，故被告所為實有不妥。又行政院前揭函示僅為行政命令，自不可有違法
    律規定；如前所述，塵肺症審核標準應按照胸腹部臟器障害比照精神、神經障害
    審定等級，是以被告所稱有權依勞工保險法施行細則第八十條，即：勞工保險條
    例第五十五條及勞工保險殘廢給付標準表未規定之事項得由中央主管機關補充規
    定，係屬濫用法規。且行政院勞工委員會前揭函示，提高被保險人申請門檻，亦
    違反勞工保險條例保障勞工生活，促進社會安全之立法目的。
  (四)原告曾遍訪各大醫院胸腔專科，均認為被告之審核方式有所不妥。因塵肺症之檢
    查，係先對被保險人胸部為Ｘ光照射後，檢查被保險人肺部有無陰影存在，而後
    才對肺功能測試。且依據醫生說法：Ｘ光照射檢查之結果較為正確，因Ｘ光片不
    能作弊，而肺功能測試有可能作弊，被保險人吹氣時大力、小力或甚至生病，如
    感冒、咳嗽、喉嚨痛均會影響肺功能指數之結果。又於開放塵肺症得為勞保給付
    之初，醫師若於診斷欄中未註明殘廢病人有無實際工作能力，被告即會將診斷書
    退還，要求填具「勞動能力損失狀況」，可見其為殘廢表的審核依據，然而，現
    在則不論是否註明無法工作或終生只能從事輕便工作，均不為被告所採。
  (五)原告認為理賠不應有雙重標準，應依據胸腹部臟器障害等級審核之規定。是故，
    可見只要胸部Ｘ光陰影可判斷有極度障害、肺功能極度異常而終生無法從事任何
    工作者，申請一等、二等或三等殘障給付自當合理；而胸部存有陰影且肺功能異
    常，終身只能從事輕便工作者，自當符合第四十七項第七等級四四○日之給付；
    如Ｘ光屬第二、三、四度症者，肺功能雖屬正常，但Ｘ光有症度陰影存在，亦屬
    第五十二項胸腹部臟器遺存障害者。
　(六)請求撤銷原處分及訴願決定，並被告應依勞工保險殘廢給付標準表第四十七項第
    七等級發給職業病殘廢給付。
乙、被告答辯意旨略以：
  (一)本件原告主張以其離職退保後罹患塵肺症申請職業病殘廢給付，經被告據所送行
    政院衛生署慢性病防治局開具之殘廢診斷書、塵肺症診斷書及ｘ光片審查，認有
    複檢之必要，嗣原告補具財團法人長庚紀念醫院林口醫學中心之塵肺症診斷書及
    呼吸功能檢驗報告單，經被告審查，以原告之肺功能檢查結果未達勞工保險塵肺
    症審定準則之職業病給付標準，應不予給付。
  (二)原告訴稱，其肺功能異常係屬第四十七項第七等級殘廢標準云云，惟查原告肺功
    能檢查之數據為：FVC：八一﹪、FEV1：八四﹪　FEV1/ FVC：八四、八﹪，不符
    前揭「勞工保險塵肺症障害等級肺功能損失程度審定標準」之規定，且據被告及
    勞工保險監理委員會專業醫師審查均認，依原告胸部ｘ光片及肺功能測試，原告
    不符合給付標準。復依前開法令規定，塵肺症障害等級之審定，應按照「胸腹部
    臟器障害」等級審定之原則而審定，並須依各種檢查方式檢定。症度之區分基準
    ，祗係塵肺症審定為職業病之基準，故規定被審定為第二症度以上者，始為勞工
    保險職業病，其殘廢給付之等級及標準，仍須依上開綜合審定原則並就肺功能損
    失程度之臨床症狀而審定之。故雖同為塵肺症患者，惟因塵肺症分布密度、塵肺
    症度及心肺功能檢查結果等均不同，給付等級自有差異。
  (三)綜上原告之訴，顯無理由，爰請判決如答辯之聲明。
　　理  由
一、被告機關之代表人已於九十年九月十日由郭芳煜變更為廖碧英，被告聲請依行政
    訴訟法第一百八十六條準用民事訴訟法第一百七十六條規定，由廖碧英承受訴訟
    ，依法並無不合，合先敘明。
二、按「被保險人因職業傷害或罹患職業病，經治療終止後，如身體遺存障害，適合
    殘廢給付標準表規定之項目，並經保險人自設或特約醫院診斷為永久殘廢者，依
    同表規定之殘廢等級及給付標準，增給百分之五十，一次請領殘廢補償費。被保
    險人領取職業傷病給付期滿，尚未痊癒，如身體遺存障害，適合殘廢給付標準表
    規定之項目，並經保險人自設或特約醫院診斷為永不能復原者，得比照前項規定
    辦理。」勞工保險條例第五十四條定有明文。又依勞工保險殘廢給付標準表胸腹
    部臟器障害系列附註二規定，胸腹部臟器障害等級之審定：胸腹部臟器機能遺存
    障害，須將症狀綜合衡量，永久喪失勞動能力與影響其日常生活活動或社會生活
    活動之狀況及需他人扶助之情形，比照精神、神經障害等級審定基本原則，綜合
    審定其等級。附註四規定，「塵肺症」障害等級之審定：塵肺症障害亦應按照前
    述「胸腹部臟器障害」等級審定之原則，審定其等級。其中「胸腹部臟器機能遺
    存顯著障害，終身祇能從事輕便工作者。」係屬第四十七障害項目第七殘廢等級
    ，給付標準四四○日。「胸腹部臟器遺存障害者」係屬第五十二障害項目第十二
    殘廢等級，給付標準一○○日。附註六規定：「胸腹部臟器遺存障害者」係指胸
    腹部遺存機能障害，致工作上確有明顯之阻害而由醫學上可予證明者，如膀就括
    約肌變化所致之尿失禁或肛門括約肌不全（因斷裂等）所致之大便失禁者，適用
    第五十二項第十二級．．．。再依同條例第三十四條附表即勞工保險職業病種類
    表中第八類第一項之職業病名稱為塵肺症，該表之備註一勞工保險塵肺症審定準
    則，另以表定之。二粉塵作業範圍及塵肺症合併症之範圍，由中央主管機關訂之
    。另依勞工保險塵肺症審定準則規定：「一．．．二塵肺症症度區分基準：（從
    事粉塵作業之被保險人，依其塵肺檢定檢查之結果，依左表所列區分為第一症度
    至第四症度，依此區分，被審定為第二症度以上者，為勞工保險職業病）。．．
    ．三勞工保險塵肺症之檢定，依左列各項檢查之施行審定之：(一)Ｘ光攝影檢查（
    全胸部直接或特殊攝影者）。(二)粉塵作業經歷調查。(三)胸部臨床檢查。(四)結核精
    密檢查．．．(五)心肺功能檢查．．．(六)其他檢查．．．。」復依行政院勞工委員
    會八十七年十一月五日台八十七勞保三字第五○二○七號函所檢送勞保被保險人
    離職退保後經診斷確定罹有職業病者請領職業災害保險給付作業處理原則規定：
    「(一)給付對象：勞保被保險人因保險期間罹患疾病，於離職退保後經診斷確定為
    職業病者。(二)給付項目：職業災害保險殘廢給付。(三)職業病給付之種類：勞工保
    險職業病種類表所列及本會核定增列之職業病。．．．(五)殘廢給付之核給：1.原
    無領取殘廢給付之離職退保後始診斷確定罹有職業病之原勞保被保險人，依勞工
    保險條例相關規定核給。．．．」復依行政院勞工委員會八十八年八月四日台八
    十八勞保三字第三三二○九號函補充、增列「勞工保險塵肺症障害等級肺功能損
    失程度審定標準」附註規定，塵肺症診斷第二症度以上者，塵肺症功能損失程度
    依下列標準審定（具下列條件之一），符合FVC：六十─七十九％、FEV1：六十
    ─七十九％、FEV1/ FVC：六十─七十四％、DLCO：六十─七十九％、VO2MAX：
    二○─二五ML/KG.MIN，按勞工保險殘廢給付標準第五十二項「胸腹部臟器遺存
    障害者」發給第十二等級給付；符合FVC：五十一─五十九％、FEV1：四十一─
    五十九％、FEV1/FVC：五十一─五十九％、DLCO：四十一─五十九％、VO2MAX
    ：十五─二○ML/KG.MIN，按勞工保險殘廢給付標準表第四十七項「胸腹部臟器
    機能遺存顯著障害，終身祇能從事輕便工作者，發給第七級給付；符合FVC：四
    十一─五十％、FEV1：三十一─四十％、FEV1/FVC：四十一─五十％、DLCO：
    三十一─四十％，按勞工保險殘廢給付標準表第四十六項「胸腹部臟器機能遺存
    顯著障害，終身不能從事工作者。」發給第三等級給付。．．．註：1.FEV1：
    第一秒分時肺活量。2.FVC：用力肺活量。3.DLCO：氣體交換，肺瀰散功能。4.
    VO2MAX：最高耗氧量。5.上開標準參考美國醫學會、美國胸腔醫學會肺部障害分
    類及我國內政部殘障鑑定手冊。6.塵肺症必需Ｘ光確認為第二症度以上者，可依
    肺功能標準確實描述臨床症狀並註明符合殘廢給付之等級。
三、本件原告主張以其經醫師鑑定為塵肺症，胸部存有陰影，且肺功能也同時異常，
    終身只能從事輕便工作者，符合第四十七項第七等級四四○日殘廢云云。惟據財
    團法人長庚紀念醫院於八十八年十月二十日出具之複檢證明載，原告肺功能檢查
    結果FVC：81%，FEV1：84%，FEVI/FVC：84.8%。有該呼吸功能檢驗報告單等影本
    附原處分卷可稽。且卷附被告機關專業醫師審查意見表認：原告所患為第二型塵
    肺症，陳舊性肺結核，肺功能正常，不符殘廢給付標準。另勞工保險監理委員會
    專業醫師審查意見表認：原告胸部X光第一型，陳舊性肺結核（右上葉），判定
    為塵肺症第二症度，肺功能正常，不符殘廢給付之規定。又依行政院勞工委員會
    八十八年八月四日台八十八勞保三字第○○三三二○九號函補充、增列勞工保險
    塵肺症障害等級肺功能損失程度審定標準附註規定，原告所患亦未達勞工保險殘
    廢給付標準表給付標準。復依前開法令規定，塵肺症障害等級之審定，應按照「
    胸腹部臟器障害」等級審定之原則而審定，並須依各種檢查方式檢定。症度之區
    分基準，只係塵肺症審定為職業病之基準，故規定被審定為第二症度以上者，始
    為勞工保險職業病，其殘廢給付之等級及標準，仍須依上開綜合審定原則並就肺
    功能損失程度之臨床症狀而審定之。故雖同為塵肺症患者，惟因塵肺症分布密度
    、塵肺症度及心肺功能檢查結果等均不同，給付等級自有差異。揆諸上開規定，
    原處分否准原告之請求，經核並無違誤。原告徒執前詞，聲請撤銷原處分及訴願
    決定，並被告應依勞工保險殘廢給付標準表第四十七項第七等級發給職業病殘廢
    給付，為無理由，應予駁回。
四、另原告主張依行政院勞工委員會八十八年八月四日台八十八勞保三字第○○三三
    二○九號函補充、增列勞工保險殘廢給付項目附表二「勞工保險塵肺症障害等級
    肺功能損失程度審定標準」此為行政命令，以此行政命令來限制人民的權利，嚴
    重的違反關於人民之權利、義務者，應以法津定之的規定云云。惟依勞工保險條
    例施行細則第八十條規定：本條例第五十五條及勞工保險殘廢給付標準表未規定
    之事項，得由中央主管機關補充規定之。故有關勞工保險殘廢給付標準表未規定
    之事項，基於法令之授權，自得由中央主管機關即本會補充規定之。又被告機關
    於審核保險給付案件時，除以被保險人或受益人檢附之保險資料、診斷書等書面
    資料予以審核外，如有必要，亦須另外徵詢專科醫師意見或實地派員訪查瞭解實
    情等，故法令明文規定保險人或勞工保險監理委員會為審核保險給付或爭議事項
    ，得調查有關之文件、得另行指定醫院或醫師複檢、並得通知出具診斷書之醫院
    診所檢送必要之有關診療病歷等，即雖以專門醫師診斷證明為依據，審查核定權
    仍在被告機關，併予敘明。
據上論結，本件原告之訴為無理由，爰依行政訴訟法第九十八條第三項前段，判決如
主文。
中　　華　　民　　國　　　九十一　　年　　　五　　　　月　　　九　　　　日
                    　　　　　　 臺北高等行政法院  第七庭
                                　　　　　　　　　 法  官　黃秋鴻
右為正本係照原本作成。
本件以訴訟事件所涉及之法律見解具有原則性者為限，始得於本判決送達後二十日內
向本院提出上訴狀（須按他造人數附繕本），並經最高行政法院許可後方得上訴。
中　　華　　民　　國　　　九十一　　年　　　五　　　　月　　　九　　　　日
            　　　　　　　　　　　　　　    　     書記官　黃瑞芬
